【裁判字號】    98,上,82
【裁判日期】    980812
【裁判案由】    給付買賣價金
【裁判全文】
臺灣高等法院高雄分院民事判決            98年度上字第82號
上  訴  人  甲○○
被上訴人    乙○○
訴訟代理人  周武旺律師
上列當事人間請求給付買賣價金事件，上訴人對於民國98年2 月
16日臺灣高雄地方法院97年度訴字第185 號第一審判決提起上訴
，本院於98年7 月29日言詞辯論終結，判決如下：
    主  文
上訴駁回。
第二審訴訟費用由上訴人負擔。
    事 實 及 理 由
一、上訴人起訴主張：緣坐落高雄市○○區○○段400 地號之土
    地（重劃前地號為高雄市楠梓區○○○ ○段27號，下稱系爭
    土地）原為訴外人即兩造之父親黃讚發所有，黃讚發逝世後
    ，系爭土地應由丙○○（兩造之母親）、黃琡煐、己○○、
    丁○○及兩造共同繼承，被上訴人利用家人對其之信任，於
    辦理繼承事宜時，將系爭土地登記予兩造及己○○共有，應
    有部分各1/3 ；嗣系爭土地辦理市地重劃，若維持由兩造及
    己○○共有，只能獲得小額補償金，無法分配土地，故伊於
    民國78年7 月21日將系爭土地應有部分1/3 以買賣為原因移
    轉登記予被上訴人，實為借名登記，兩造口頭約定系爭土地
    由伊管理，被上訴人於出售系爭土地時，需支付出售土地價
    額1/3 予伊；即使兩造間無口頭約定，惟系爭土地應有部分
    1/3 既屬伊所有，僅借名登記於被上訴人名義，伊得隨時請
    求被上訴人辦理回復登記，惟被上訴人已將系爭土地出售予
    第三人，顯已無法將系爭土地應有部分1/3 回復登記予伊，
    自應給付買賣價金之1/3 即152 萬6666元予伊。又伊管理系
    爭土地期間，曾繳納系爭土地之地價稅2 萬3918元，被上訴
    人應負擔其中1/3 即7973元（計算式：2 萬3918元÷3 ＝79
    73元，元以下四捨五入）。爰依兩造約定、借名登記（買賣
    價金部分）、委任（代繳地價稅部分）規定，求為：(一)被上
    訴人應給付上訴人153 萬4639元，及自起訴狀繕本送達翌日
    即96年11月14日起至清償日止，按週年利率5 ％計算之利息
    。(二)願供擔保，請准宣告假執行。
二、被上訴人則以：系爭土地係因分割遺產，而由兩造及己○○
    共有，上訴人及己○○於78年7 月21日各自將應有部分以買
    賣為原因移轉所有權予伊，實隱藏贈與關係，兩造間並無口
    頭約定及借名登記之事實；系爭土地於78年7 月27日即移轉
    所有權予被上訴人，迄今逾15年，縱為買賣，上訴人請求權
    亦已罹於時效；再者，伊亦否認上訴人有代繳系爭土地之地
    價稅，因地價稅單非有價證券，不以占有人為權利人，兩造
    為兄妹，上訴人自有機會可取得稅單，尚不得以上訴人持有
    地價稅單即認定係繳納地價稅之人等語，資為抗辯。
三、原法院判決被上訴人應給付上訴人7973元（上訴人代被上訴
    人繳納地價稅部分）及自96年11月14日起至清償日止，按週
    年利率百分之五計算之利息，上訴人就其敗訴部分（請求給
    付買賣價金部分），提起部分上訴，求為：(一)原判決不利於
    上訴人部分廢棄。(二)廢棄部分，被上訴人應再給付上訴人14
    0 萬3925元，及自起訴狀繕本送達翌日即96年11月14日起至
    清償日止，按年息百分之五計算之利息，被上訴人則求為駁
    回上訴。（按：上訴人上訴時主張被上訴人應再給付代繳地
    價稅1 萬5945元及買賣價金152 萬6666元，嗣於本院撤回代
    繳地價稅1 萬5945元部分之上訴，及減縮買賣價金之請求為
    140 萬3925元）。
四、兩造不爭執事項：(本院卷六八頁、七十頁）
  (一)系爭土地原為黃讚發所有，黃讚發72年10月8 日死亡後，由
    兩造及己○○於74年3 月19日繼承登記，每人應有部分各1/
    3 ，上訴人與己○○分別於78年5 月3 日以買賣為原因，將
    渠等所有之系爭土地應有部分各1/3 ，移轉所有權予被上訴
    人，於78年7 月27日登記完畢。嗣被上訴人於96年7 月10日
    與邱素幸簽立土地買賣契約書，將系爭土地以458 萬元之價
    格，出售予邱素幸，邱素幸並指定將系爭土地登記予劉有耀
    名義，有土地登記簿、高雄市政府地政處楠梓地政事務所97
    年3 月7 日高市地一字第0970002608號函所附異動索引、高
    雄市土地登記簿、土地登記申請書、高雄市土地建物異動登
    記簿附卷（原審卷廿二頁、五至六頁、四三至五三頁、七五
    至八九頁）。
  (二)系爭土地於77年間經高雄市政府開始辦理第33期市地重劃，
    有高雄市第33期市地重劃區重劃前後土地分配對照清冊（原
    審卷廿六頁）、高雄市政府97年11月12日高市府地四字第09
    70058467號函及所附計劃書等文件附卷（原審卷一七一至一
    七七頁）。
  (三)本件上訴人請求如有理由，其得請求被上訴人給付之金額為
    140 萬3925元。
五、本院判斷：
    上訴人主張兩造間有口頭約定或借名登記，被上訴人於出賣
    系爭土地時，應給付其買賣價金1/3 即140 萬3925元云云。
    按民事訴訟如係由上訴人主張權利者，應先由上訴人負舉證
    之責，若上訴人先不能舉證，以證實自己主張之事實為真實
    ，則被上訴人就其抗辯事實即令不能舉證，或其所舉證據尚
    有疵累，亦應駁回上訴人之訴（最高法院十七年上字第九一
    七號判例參照），又借名登記，顧名思義，係當事人約定，
    一方（借名者）經他方（出名者）同意，而就屬於一方現在
    或將來之財產，以他方名義，登記為所有人或其他權利人，
    但無使他人取得實質所有權或其他權利之意思。而在現行法
    制下，借名登記乃無名契約，依私法自治之原則，當事人基
    於特定目的而訂立借名契約，如未違反強制規定或公序良俗
    ，當非法所不許。上訴人固主張其對被上訴人有買賣價金1/
    3 請求權及回復登記請求權之存在，惟為被上訴人所否認，
    揆諸前開說明，應由上訴人就兩造間有系爭口頭約定及借名
    登記之合意，負舉證責任。上訴人舉丙○○、丁○○及戊○
    ○為証，查：
  (一)證人丙○○到庭證述：「（系爭土地為何於78年7 月21日移
    轉登記於被上訴人名下？）系爭土地本來是登記在我（先生
    ）名下，之後辦理繼承登記的事情我不清楚。我也不清楚之
    後辦理遺產登記的事情」、「（妳先生過世後，辦理遺產分
    配的事情是誰決定的？）我不清楚。我只知道被上訴人有分
    到3 間房子，但事後都被被上訴人賣掉了。至於系爭土地是
    何時何人辦過戶的，我都不清楚」、「（上訴人說有和被上
    訴人約定，若系爭土地出賣時，被上訴人要給上訴人出售款
    的1/3 ，是否知悉？）我是事後被上訴人要出售土地時才聽
    說這件事」、「（你先生遺產中，登記於大兒子名下有10筆
    、登記於上訴人名下有10筆、登記於女兒名下各1 筆，有何
    意見？）他們怎麼分配我也不清楚」（原審卷一五九至一六
    ０頁）。丙○○既不知何人決定、分配遺產及辦理繼承登記
    事宜，其事後被上訴人要出售系爭土地時，才聽說兩造有約
    定系爭土地出賣時，被上訴人要給上訴人出售款的1/3 之事
    ，亦與證人係陳述自己所經歷具體事實法則有違，所証尚不
    足為兩造有口頭約定被上訴人於出售系爭土地時，需給上訴
    人出售價金1/3 之証據。至於証人戊○○証稱：系爭土地是
    何人所有我並不清楚云云（原審卷一六一頁）。証人即兩造
    之妹黃琡美媄証稱：「（系爭土地為何於78年7 月21日以買
    賣為原因移轉登記於被上訴人名下？）我只有聽上訴人跟被
    上訴人在討論系爭土地移轉原因是因為市地重劃的原因，但
    詳細情形我不是很清楚。且我母親於被上訴人要將系爭土地
    出賣前，才知悉系爭土地由被上訴人繼承」、「（父親過世
    後，有無協商遺產要如何繼承的事情？）沒有。都是由被上
    訴人及己○○去辦的，只是要求我拿印章出來，便指定我繼
    承岡山育英路46號房子，完全未經過協商。因為我們家裡都
    是男生先挑，我根本無權過問。所以遺產分配的事情，都是
    由上訴人、被上訴人及己○○3 人決定及辦理」（原審卷一
    五八頁）。丁○○雖証述兩造曾討論系爭土地移轉原因是因
    為市地重劃的原因，但與上訴人所自承：系爭口頭約定【即
    上訴人主張系爭土地辦理市地重劃，若維持由兩造及己○○
    共有，只能獲得小額補償金，無法分配土地，故上訴人於78
    年7 月21日將系爭土地應有部分1/3 以買賣為原因移轉登記
    予被上訴人，然實為借名登記，兩造口頭約定系爭土地由伊
    管理，被上訴人於出售系爭土地時，需支付出售土地價額1/
    3 予上訴人】當時無其他人在場，只有兩造知道，伊母親係
    事後才得知該約定（原審卷一三０頁）不符。
  (二)上訴人主張：系爭土地辦理市地重劃，若維持由兩造及己○
    ○共有，只能獲得小額補償金，而無法分配土地，上訴人始
    於78年7 月21日將系爭土地應有部分1/3 以買賣為原因移轉
    登記予被上訴人，然實為借名登記云云。惟証人即系爭土地
    之共有人己○○證稱：「（系爭土地於78年7 月21日你與上
    訴人各1/3 應有部分持分為何會以買賣原因登記於被上訴人
    名下？）上訴人於78年時，向伊提議要移轉上訴人與伊所持
    有系爭土地各1/3應有部分給被上訴人，係基於以下原因：
    被上訴人繼承伊父親遺產只有系爭土地1/3 ，比其他繼承
    人少。上訴人依原審卷附第140 頁繼承明細，繼承最多筆
    土地，且於伊父親過世後，自遺產拿了30幾萬元裝修房子。
    因為被上訴人陪我母親一起居住，基於補償及公平性，伊
    和上訴人同意給被上訴人」、「（移轉當時有無提到是因為
    辦理市地重劃，要取得比較多好處，才去做移轉動作？）沒
    有。因為市地重劃最小基地是以1 宗基地來看，不是以持分
    人持分比例來計算分配，況且，從系爭土地鄰地401 號，是
    伊與上訴人所共有，分別登記在伊和上訴人配偶名下，上訴
    人當初就沒有提議依此要將所有權移轉成1 人所有。所以當
    初伊和上訴人將系爭土地持分移轉給被上訴人是要贈與給被
    告的意思」、「（是否知道上訴人有跟被上訴人約定，如果
    出售系爭土地的話，還要再向被上訴人取回1/3 出售款？）
    沒有這回事」、「（是否知道被上訴人有無委託上訴人管理
    系爭土地？）沒有。如果由上訴人管理，上訴人怎麼可能連
    系爭土地重劃費繳納方式都不清楚」（原審卷一五六至一五
    七頁）。則為共有人之己○○都不知兩造間有因為土地重劃
    借名登記之合意存在，上訴人前揭主張，是否可採，已非無
    疑。又高雄市地政處98年5 月8 日高市地政四字第
    0980006009 號 函謂：「高雄市第33期市地重劃區於77年10
    月24日公告重劃計畫書，重劃計畫書內記載：『土地所有權
    人平均重劃負擔比率概計』，惟個人分配比率其時尚未確定
    ，另本區重劃土地分配結果，市府於85年6 月29日以高市府
    地劃字第19970 號公告，期間自85年6 月30日起至85年7 月
    30日止30 日 期滿確定，個別土地所有權人分配比例亦隨之
    確定。依市地重劃實施辦法第31條第1 項第2 款規定，同一
    土地所有權人在重劃區內所有土地應分配面積未達或合併後
    仍未達重劃區內最小分配面積標準1/2 者，除通知土地所有
    權人申請與其他土地所有權人合併分配外，應以現金補償之
    。又查本市第33期市地重劃區土地分配結果，有該兩者未達
    或合併後仍未達最小分配面積標準1/2 ，以現金補償或合併
    分配之情形。按平均地權條例第60條之規定略以，．．．但
    應分配土地之全部或一部因未達最小分配面積標準，不能分
    配土地者，得以現金補償之，故於土地分配果未確定前（即
    貴院所指確定分配比例），自無所謂可否以現金補償事宜」
    （本院卷六四至六五頁）。可知33期市政重劃分配結果於85
    年7 月30 日 公告期滿確定，在此之前自無所謂可否以現金
    補償事宜。該處98年6 月16日高市地政四字第0980008055號
    函示：「查本案重劃區最小分配寬度依高雄市畸零地使用自
    治條例規定為3.5 公尺，深度則各視各街廓土地使用情況及
    分配需要而互有差異，惟仍不得小於上開自治條例及都市計
    畫所規定之深度。依照市地重劃實施辦法第31條第1 項第4
    款規定：『分別共有土地，共有人依該宗應有部分計算之分
    配面積已達原街廓原路街線最小分配面積標準，且經共有人
    過判數及其應有部分合計過半數之同意或其應有部分合計逾
    2/3 之同意者，得分配為單獨所有；其應有部分未達原街廓
    原路街線最小分配面積標準者，得依第2 款規定辦理或仍分
    配為其共有』，本案土地重劃前楠都一小段27號面積180 平
    方公尺，由土地所有權人3 人共有（持分各1/3） ，重劃後
    如個別分配則分配面積未達上開規定之重劃區最小分配面積
    標準，故仍分配為共有」（本院卷一０八至一一三頁），此
    即該處97年2 月1 日高市地政四字第0970001447函所稱：「
    重劃前係共有土地者，依市地重劃實施辦法31條第1 項第4
    款規定：『分別共有土地，共有人依該宗應有部分計算之分
    配面積已達原街廓原路街線最小分配面積標準，且經共有人
    過判數及其應有部分合計過半數之同意或其應有部分合計逾
    2/3 之同意者，得分配為單獨所有；其應有部分未達原街廓
    原路街線最小分配面積標準者，得依第2 款規定辦理或仍分
    配為其共有』，故應無所謂權益受損之情事（原審卷一三九
    頁）。足見系爭土地市地重劃時所有權為兩造及己○○3 人
    共有，每人應有部分1/3 ，於重劃後如個別分配，則分配面
    積未達重劃區最小分配面積標準，但仍會分配為3 人共有，
    而不會有以現金補償之情事。上訴人主張：系爭土地若維持
    由兩造及己○○共有，則屆時只能獲得小額補償金，而無法
    分配土地，始為借名登記約定，己○○與其有多件訴訟，所
    証虛偽，不足採信云云，均非可採。
  (三)上訴人主張基於下列原因，可証系爭土地係借名登記於被上
    訴人名義云云：
  1.其未自被上訴人處取得買賣價金：惟証人即兩造之兄己○○
    已証稱系爭土地係其與上訴人贈與予被上訴人，與被上訴人
    主張以買賣為由登記，實隱藏贈與關係相符，故上訴人未收
    到買賣價金，非因借名名登記所致。
  2.系爭土地由其管理，被上訴人收到地價稅單即交由上訴人繳
    納，被上訴人所有其他土地之地價稅單則由被上訴人自行繳
    納：惟証人即己○○証稱：「（上訴人有無曾經告訴你說系
    爭土地地價稅是他繳的，要你負擔三分之一？）沒有」（原
    審卷一五七頁），而上訴人之母丙○○証稱：「（系爭土地
    地價稅誰繳的？）上訴人。但實際繳納起訖時間、繳納款項
    我不是很清楚。我女兒丁○○有跟我說，因為被上訴人都在
    上班，所以地價稅都是透過丁○○委託上訴人繳納」（原審
    卷一六０頁），証人丁○○証稱：「（當初被上訴人是否有
    轉交地價稅繳款單給上訴人繳納？）之前被上訴人都在上班
    ，所以有時候會將地價稅繳款單交給我，再由我轉交給上訴
    人代為繳納，所以系爭土地地價稅之前都是上訴人繳納，上
    訴人才有繳款證明，直到93年上訴人與被上訴人起衝突，才
    未委託上訴人繳納」（原審卷一五八至一五九頁）．亦即被
    上訴人係因為上班之故，始委由上訴人代為繳納地價稅。
  3.土地重劃手續均由其負責處理：上訴人起訴原主張其於85年
    5 月20日代被上訴人繳納重劃費130 萬6196元，並提出負擔
    總費用証明書為佐（原審卷三頁、七頁）。惟系爭土地重劃
    前面積為180 平方公尺，依據平均地權條例第60條第1 項規
    定，扣除重劃負擔後，應得權利面積為136.84方公尺，實得
    面積亦為136.84平方公尺，故該筆土地係以未建築土地（43
    .16 平方公尺）折價抵付重劃負擔，有高雄政府地政處96年
    10月3 日高市地五字第0960014539號函附卷（原審卷六十頁
    ），與上訴人主張顯有差異。若系爭土地重劃均由其處理，
    當知系爭重劃負擔之情事。上訴人事後以其忘記系爭土地以
    土地抵繳市地重劃費，而以現金抵繳，係因其在該重劃區內
    同時管理多筆土地，有的用現金，有的用土地抵繳重劃費，
    且經過多年記憶模糊所致，要屬事後之辯詞，核無足取。
  4.系爭土地為免遭環保局處罰，由其請戊○○在系爭土地上種
    植園藝：戊○○証稱：「（系爭土地原告有無委託你管理？
    ）系爭土地是何人所有我並不清楚。是上訴人1 人於92年間
    委託我在系爭土地上種花，直到96年間，上訴人的妹妹來找
    我，說系爭土地是她的，要求我還給她，並且要我簽立切結
    書（如卷附第32頁）」、「（被上訴人是以何名義向你要土
    地？）她說系爭土地是她的，並未出示任何證件」（原審卷
    一六一至一六二頁）。足見上訴人請戊○○種花時，並未告
    知系爭土地係其借名登記於被上訴人名義，而於被上訴人請
    求返還土地時，書立切結書予被上訴人，卻未找請其種花之
    上訴人出面處理，而切結書內容亦記載其同意騰空地上物，
    現況保持完整返還被上訴人（原審卷卅二頁），故上訴人上
    開主張，尚非可採。
  5.黃讚發死亡時，因被上訴人尚未出嫁，故由兩造及己○○共
    同繼承，故並無遺產分割之約定，如有遺產分割約定，於74
    年3 月19日兩造辦理繼承登記時，其以拋棄方式即可將系爭
    土地登記予被上訴人，豈會遲至78年7 月27日再為約定分割
    ：黃讚發72年10月8 日死亡後，其繼承人黃琡繼承坐落高
    雄縣岡山鎮○○段3290地號土地及其上建物即門牌為高雄縣
    岡山鎮○○街70號房屋所有權全部，丁○○繼承坐落高雄縣
    岡山鎮○○段3334地號土地及其上建物即門牌為高雄縣岡山
    鎮○○路46號房屋所有權全部，己○○則繼承包括坐落高雄
    縣岡山鎮○○段3286地號土地及其上建物即門牌為高雄縣岡
    山鎮○○街78號房屋所有權全部等10筆不動產，甲○○繼承
    包括坐落高雄縣岡山鎮○○段3294地號土地及其上建物即門
    牌為高雄縣岡山鎮○○街64巷3 號號房屋所有權全部等10筆
    不動產（原審卷一四０頁），上開4 筆房地均係於74年3 月
    22日送件，同年月4 月3 日完成登記（原審卷一０七至一二
    一頁），系爭土地則係於74年3 月4 日送件，同年月19日完
    成繼承登記，由兩造及己○○共有，每人應有部分各1/3 （
    原審卷六頁），參酌丁○○証稱：遺產分配之事情，均係由
    兩造及己○○決定及辦理（原審卷一五八頁），可知系爭土
    地係與其他繼承土地同時辦理繼承登記，亦即繼承人於74年
    3 月間已就黃讚發之遺產，已為分割。高雄市第33期市地重
    劃區係於77年10月24日公告重劃計畫書，重劃計畫書內記載
    ：『土地所有權人平均重劃負擔比率概計』，惟個人分配比
    率其時尚未確定，另該區重劃土地分配結果，市府於85年6
    月29日以高市府地劃字第19970 號公告，期間自85年6 月30
    日起至85年7 月30日止30日期滿確定，個別土地所有權人分
    配比例亦隨之確定，已如上述。上訴人與己○○於78年5 月
    3 日以買賣為原因，將渠等所有之系爭土地應有部分各1/3
    ，移轉所有權予被上訴人，於78年7 月27日登記完畢時，市
    地重劃個人分配比率尚未確定，亦在85年7 月30日重劃土地
    分配結果公告確定前，當時距公告重劃計畫書不久，依當時
    土地重劃之相關法律規定，系爭土地即使以共有方式參加重
    劃，於重劃後亦可保持共有，對兩造權益並無影響。
  6.綜上，上訴人上開主張，尚不足以証明系爭土地係借名登記
    於被上訴名義。
  (四)上訴人與己○○系將渠等與被上訴人共有系爭土地之應有部
    分各1/3 贈與被上訴人，已如上述。故被上訴人取得系爭土
    地所有權，並將之出售予邱素幸，自無上訴人所主張之侵權
    行為、給付不能或不當得利之情事。上訴人請求被上訴人給
    付140 萬3925元元及法定利息，洵屬無據。
六、綜上所述，上訴人本於與被上訴人間之約定、借名登記規定
    ，請求被上訴人給付140 萬3925元，及自起訴狀繕本送達翌
    日即96年11月14日起至清償日止，按週年利率5 ％計算之利
    息，為無理由，應予駁回。原審為上訴人敗訴之判決，及駁
    回其假執行之聲請，並無不合。上訴意旨指摘原判決不當，
    求予廢棄改判，為無理由，應予駁回。
七、據上論結，本件上訴為無理由，依民事訴訟法第449 條第1
    項、第78條，判決如主文。
中    華    民    國    98    年    8     月    12    日
                            民事第六庭
                                審判長法官  許明進
                                法      官  張明振
                                法      官  李炫德
以上正本證明與原本無異。
本件不得上訴。
中    華    民    國    98    年    8     月    12    日
                                書  記  官  盧雅婷


司法院資訊處製作；財團法人民間司法改革基金會備份。
